臺灣臺北地方法院民事判決
111年度訴字第1114號
原      告  江皇儀  

訴訟代理人  王文宏律師
被      告  黃少琦  
上列當事人間請求不當得利事件，本院於民國111年5月27日言詞
辯論終結，判決如下：
    主  文
原告之訴駁回。
訴訟費用由原告負擔。
    事實及理由
甲、程序方面:
    按訴狀送達後，原告不得將原訴變更或追加他訴。但請求之
    基礎事實同一者，不甚礙被告之防禦及訴訟之終結者，不在
    此限，民事訴訟法第255條第1項第2款、第7款定有明文。查
    本件原告起訴時，原以民法第179條為請求權基礎起訴請求
    被告負不當得利返還責任，嗣於民國111年5月26日具狀表示
    追加民法第184條第1項前段為請求權基礎，並請求擇一為有
    利於原告之判決，核其追加部分，其請求之基礎事實均屬同
    一，與原訴間具有共同性，且就原請求之訴訟及證據資料，
    於審理繼續進行在相當程度範圍內具有一體性，揆諸前開規
    定，並無不合，應予准許。
乙、實體方面：
一、原告主張略以：
    原告前經友人介紹與大陸微信暱稱「輝煌、劉輝」(下稱輝
    煌）之人進行換匯，而於民國111年1月17日匯款共計新臺幣
    （下同）64萬3,030元（下稱系爭款項）至輝煌指定之被告
    所有第一商業銀行永春分行帳號00000000000號帳戶(下稱系
    爭網路銀行帳戶)。嗣「輝煌」向原告表示未收到款項，也
    不願墊償系爭款項，原告曾至第一商業銀行永春分行請行員
    代為聯繫被告，然因無法取得聯繫，行員旋即聯繫被告母親
    ，被告母親表示會處理並退還，但迄未還款。原告誤將64萬
    3,030元匯入被告之系爭帳戶，被告受有系爭款項之利益並
    無法律上原因，原告並因此受有損害，且被告將其身分證資
    料、系爭帳戶交予詐騙集團，原告亦遭詐騙集團所騙，誤將
    系爭款項匯入系爭帳戶等情，爰依民法第179條、第184條第
    1項、第185條規定擇一請求被告返還等語，並聲明：被告應
    給付原告新臺幣64萬3,030元及自起訴狀繕本送達翌日起至
    清償日止，按年息5％計算之利息;願供擔保請准宣告假執行
    。
二、被告辯解略以：
　  被告經由某交友軟體結識女子之推介參與該透過Line通訊軟
    體及在線客服處理之系爭外匯投資，並為匯入及取回投資款
    因而遭詐騙集團取得其系爭網路銀行帳戶及密碼，且於110
    年11月30日匯3萬元、同年12月28、29日各匯3萬元及111年1
    月12、19日間之投資匯款共計18萬而無法取回，被告已於11
    1年1月20日報案;原告通知銀行匯款錯誤時，被告當時在工
    作並未操作任何有關匯款情事;被告調閱系爭帳戶網路銀行
    明細，始悉有多筆進出紀錄;系爭帳戶內有多位不知名匯入
    第一銀行，其中二筆係由原告在111年1月17日匯入(同日先
    後電匯346,000元、297,000元，共計643,000元)，當日即已
    速轉出;被告與原告素未謀面，也無資金上的往來，被告非
    原告聯繫匯款之對話方;被告發覺後與對方之對話紀錄中「P
    age.78〜83頁」内容，原告與詐騙公司「簡立銓」疑似相識
    ，對方表示已將原告匯款金額返還原告;系爭帳戶非由被告
    提供予原告，亦未要求原告匯錢等語。並聲明：原告之訴駁
    回。
三、得心證之理由:
　　原告主張被告應負不當得利或侵權行為損害賠償責任，爰依
    依民法第179條、第184條第1項前段規定，請求擇一判決被
    告給付原告系爭款項及法定利息；被告否認有何不當得利及
    侵權行為，並以前詞置辯，是原告上開主張是否有據?茲分
    述如下：
  ㈠原告依民法第184條第1項、第185條規定，請求被告負損害賠
    償責任，尚屬無據:
  ⒈按「因故意或過失，不法侵害他人之權利者，負損害賠償責
    任」，民法第184條第1項前段定有明文。侵權行為之成立，
    須行為人因故意過失不法侵害他人權利，亦即行為人須具備
    歸責性、違法性，並不法行為與損害間有因果關係，始能成
    立，且損害賠償之債，以實際上受有損害為成立要件，倘無
    損害，即不發生賠償問題，而主張侵權行為損害賠償請求權
    之人，對於侵權行為之成立要件應負舉證責任（最高法院10
    0年度台上字第328號、98年度台上字第1516號判決要旨參照
    ）。民事訴訟如係由原告主張權利者，應先由原告負舉證之
    責，若原告先不能舉證，以證實自己主張之事實為真實，則
    被告就其抗辯事實即令不能舉證，或其所舉證據尚有疵累，
    亦應駁回原告之請求（最高法院72年台上字第4225號判決要
    旨參照）。原告主張被告將其所有之系爭帳戶借予他人使用
    ，致原告受有被詐欺將9,500元匯入系爭帳戶之損害，依舉
    證責任分配之原則，原告自應對侵權行為成立要件事實負舉
    證責任。本件原告主張被告提供系爭帳戶供詐騙集團使用，
    應負侵權行為責任云云，既為被告所否認，依上開說明，原
    告自應對其主張侵權行為成立要件事實，負舉證之責。
  ⒉經查，被告上開所辯：其係經由某交友軟體結識女子之推介
    參與該透過Line通訊軟體及在線客服處理之系爭外匯投資，
    並為匯入及取回投資款因而遭詐騙集團取得其系爭網路銀行
    帳戶及密碼，且於110年11月30日匯3萬元、同年12月28、29
    日各匯3萬元及111年1月12、19日間之投資匯款共計18萬而
    無法取回，其已於111年1月20日報案等情，業據其提出臺北
    市政府警察局信義分局受理案件證明單、系爭外匯投資Line
    在線客服通聯對話紀錄、系爭網路銀行帳戶明細查詢、第一
    銀行交易明細表、中國信託銀行匯款單、被告投資匯款明細
    等在卷可稽（見本院卷第65至123頁），核屬有據。復依系
    爭帳戶及雙方line對話紀錄所示，該在線客服係於111年1月
    14日以虛偽辦理被告匯取投資款而取得系爭網路銀行帳戶及
    密碼(本院卷第82、83頁)、且系爭網路銀行帳戶亦於是日以
    下，開始有多筆不詳匯入、匯出款項等情觀之，顯見系爭帳
    戶，與一般基於幫助詐欺之故意交付帳戶資料之人，因可預
    見日後無取回帳戶之可能，且為避免影響日常生活使用，通
    常會提供非慣用帳戶予不法份子之情形有別。可認本件被告
    係因遭詐騙集團利用詐術騙取其信任後，確信被告已陷於錯
    誤，倄誤信確有為其進行系爭外匯投資之真意，而依該集團
    成員之指示為辦理投資交易而使該集團取得系爭帳戶，是以
    被告僅係為供己進行外匯交易之意思，並非提供系爭帳戶予
    詐騙集團使用乙節，已堪認定，自應認被告同係遭詐騙集團
    詐騙之被害人，尚難遽以推論被告是基於詐欺之故意、或因
    過失而交付系爭帳戶予詐騙集團。此外，原告復不能舉證證
    明被告之行為有何違反一般注意義務等情。揆諸前開說明，
    原告依侵權行為之法律關係，請求被告賠償損害，即屬無據
    。
  ㈡原告依民法第179條，請求被告返還不當得利，應無理由:
  ⒈按不當得利返還請求權，須以當事人間之財產損益變動，即
    一方受財產上之利益，致他方受財產上之損害，無法律上之
    原因，為其成立要件。而一方基於他方之給付受有利益，是
    否「致」他方受損害，應取決於當事人間是否存有給付目的
    及給付關係而定。在指示人依補償關係指示被指示人將財產
    給付領取人之指示給付關係，其給付關係係存在於指示人與
    被指示人及指示人與領取人之間；至於被指示人與領取人間
    ，因領取人係基於其與指示人之對價關係，由指示人指示被
    指示人向領取人為給付，該二人間僅發生履行關係，而不發
    生給付關係。此際被指示人係處於給付過程之中間人地位，
    依指示人之指示，為指示人完成對領取人為給付目的之行為
    ，初無對領取人為給付之目的。因此，指示人指示被指示人
    將財產給付領取人後，倘其補償關係所由生之契約關係不存
    在（如不成立、無效、被撤銷或解除），被指示人只能向指
    示人行使不當得利返還請求權，而不得向非「致」其財產受
    損害之受領人請求（最高法院109年度台上字第2508號判決
    意旨參照）。
  ⒉原告認遭某詐騙集團成員「輝煌」之人所騙，依其指示將系
    爭款項匯至其指定之系爭帳戶，且原告匯款原因係遭該「輝
    煌」之人所指示為進行「換匯」而交付，而被告係因詐騙集
    團利用詐術騙取其信任後，使被告誤信確有為其進行外匯投
    資之意，而依該集團成員之指示為辦理投資交易而使該集團
    取得系爭帳戶，亦即，被告僅係為供己進行外匯交易之意思
    ，並非提供系爭帳戶予詐騙集團使用等情，業如前述。復依
    系爭帳戶交易明細，原告確有匯入系爭款項，然匯入後隨即
    依網路跨行方式自系爭帳戶轉出。從而，原告既依該「輝煌
    」之人所指示為進行「換匯」而將系爭款項匯至被告系爭帳
    戶，而被告係為己進行外匯交易而提供系爭帳戶，系爭帳戶
    收受原告匯款後，即遭該詐騙集團成員匯出，則原告與被告
    間並無給付關係，原告與上開「輝煌」之人間之「換匯」關
    係縱為詐騙而不存在，原告亦應僅得向指示人即該「輝煌」
    之人請求返還無法律上原因所受之利益，而自不得向被告主
    張之。
  ㈢綜上所述，原告依侵權行為損害賠償及不當得利之法律關係
    ，請求被告給付原告新臺幣64萬3,030元及自起訴狀繕本送
    達翌日起至清償日止，按年息5％計算之利息，為無理由，應
    予駁回。原告之訴既經駁回，其假執行之聲請已失所附麗，
    應併駁回。
四、本件事證已臻明確，原告其餘攻擊防禦方法及所提證據，經
    核與判決結果不生影響，爰不逐一論述，附此敘明。
五、訴訟費用負擔之依據：民事訴訟法第78條。
中　　華　　民　　國　　111 　年　　7 　　月　　8 　　日
                  民事第二庭     法　官 蒲心智
以上正本係照原本作成。
如對本判決上訴，須於判決送達後20日內向本院提出上訴狀。如
委任律師提起上訴者，應一併繳納上訴審裁判費。　　　　　　
中　　華　　民　　國　　111 　年　　7 　　月　　11　　日
                                書記官 潘惠敏